【裁判字號】    90,簡上,169
【裁判日期】    921015
【裁判案由】    給付票款
【裁判全文】
臺灣彰化地方法院民事判決  九十年度簡上字第一六九號
    上  訴  人  甲 ○ ○
    訴訟代理人  賴 利 水  律師
    被 上訴 人  蘇 美 松
    訴訟代理人  吳 國 聖  律師
    複 代理 人  洪 嘉 鴻  律師
右當事人間請求給付票款事件，上訴人對於中華民國九十年七月二十五日本院北斗簡
易庭第一審判決（九十年度斗簡字第一八二號）提起上訴，本院於九十二年十月一日
言詞辯論終結，判決如左：
    主      文
原判決廢棄。
被上訴人在第一審之訴駁回。
第一、二審訴訟費用由被上訴人負擔。
    事實及理由
一、被上訴人起訴主張：伊執有上訴人所簽發，發票日期九十年四月十九日，付款人
    為台灣中小企業銀行北斗分行，票號分別為0000000、0000000、
    0000000、0000000號，金額均為新台幣（下同）三十萬元之支票
    四紙，經於九十年四月二十日提示，均不獲付款等情，本於票據關係，求為命上
    訴人給付票款一百二十萬元並自提示日起按年息百分之六加給利息之判決。
二、上訴人則以：被上訴人明知前開支票，均係其前手即訴外人古仲遠以無對價之「
    票換票」方式取得，須待古仲遠交付之支票兌現，始有兌現之可能，竟仍惡意且
    以無對價或顯不相當之對價取得支票，依票據法第十三條但書、第十四條第二項
    之規定，被上訴人自不得享有優於其前手之權利，伊並得以與古仲遠間所存抗辯
    之事由對抗被上訴人，再依被上訴人於九十年七月十三日所簽立之承諾書，被上
    訴人應將該等支票返還伊，自不得再據以請求給付票款，另伊於九十年七月九日
    具狀向原審法院聲請送達繕本，原審未加斟酌，遽為一造辯論判決，於法未合等
    語，資為抗辯。原審為上訴人敗訴之判決，上訴人提起上訴，其上訴聲明，求為
    (1)原判決廢棄；(2)被上訴人在第一審之訴駁回；(3)第一、二審訴訟費用由被上訴
    人負擔之判決。
三、被上訴人主張其執有上訴人所簽發之前揭金額合計一百二十萬元之四紙支票，經
    提示不獲付款之事實，有所提支票及其退票理由單在卷為證，並為上訴人所自認
    ，自堪信為真實。又該四張支票，均係因上訴人胞兄即訴外人王炎成與古仲遠二
    人，約定互相交付支票使用（即上訴人所稱之「票換票」，古仲遠所交付未屆期
    支票之發票日期，較王炎成所交付者早五至七日），而由上訴人授權王炎成簽發
    完成（上訴人事先概括同意其支票由王炎成簽發使用），並由王炎成交付轉讓古
    仲遠（王炎成未背書，並載受款人為「力揚」），再由古仲遠蓋用其自己及「力
    揚營造工程有限公司」（負責人為古仲遠之妻叢蓓怡）、「現在車容坊」（為古
    仲遠所經營）之印章背書後轉讓被上訴人，業據證人王炎成、古仲遠、邱惠貞於
    本院準備程序證述明確，並有支票背面影本可參，兩造亦無爭執，此部分事實，
    亦堪以認定。
四、按在票據上簽名者，依票上所載文義負責，發票人應照支票文義擔保支票之支付
    ，執票人向支票債務人行使追索權時，得請求自為付款提示日起之利息，如無約
    定利率者，依年利六釐計算，票據法第五條第一項、第一百二十六條、第一百三
    十三條規定甚明。本件上訴人簽發之系爭支票，經被上訴人提示結果，不獲付款
    ，依法上訴人自應負支付票款之責。上訴人雖以被上訴人係惡意並無對價或以不
    相當之對價而取得支票，不得享有優於其前手之權利，且古仲遠因票換票交付之
    支票未兌現，其自得拒絕付款，並據以對抗被上訴人云云。惟查，
  (一)執票人取得票據出於惡意者，依票據法第十三條但書之規定，票據債務人固得以
    自己與執票人之前手間所存抗辯之事由對抗執票人，惟此所謂前手，係指將票據
    直接讓與執票者之直接前手而言，所謂惡意，係指執票人明知票據債務人對於執
    票人之前手間，有抗辯事由存在而言，至執票人有無惡意，應以其取得票據時為
    決定之標準。本件系爭支票係上訴人簽發（授權王炎成為之）後，由執有該支票
    之王炎成本於其與古仲遠間「票換票」之約定，而交付古仲遠，再經力揚營造工
    程有限公司、古仲遠背書後轉讓被上訴人，被上訴人之直接前手為古仲遠，上訴
    人之直接後手為王炎成，即系爭支票之前後手關係依序為上訴人－王炎成－力揚
    營造工程有限公司－古仲遠－被上訴人。古仲遠因與王炎成間約定以「票換票」
    ，而簽發交付王炎成之支票，是否兌現，乃上訴人之後手即「票換票」契約之當
    事人，即王炎成與古仲遠間所得抗辯之事由。上訴人抗辯被上訴人明知古仲遠與
    王炎成間「票換票」之約定，而仍取得系爭支票，其取得支票係出於惡意云云，
    不論是否實在，要屬上訴人之後手王炎成與被上訴人之直接前手古仲遠間所存抗
    辯之事由，乃係他人與執票人之直接前手間所存之抗辯事由，並非其自己與古仲
    遠間所存之抗辯事由，上訴人自無從執以對抗被上訴人。
  (二)況依王炎成與古仲遠間前開關於「票換票」之約定，王炎成交付古仲遠之支票之
    發票日期，相對於古仲遠所簽發交付者約晚五至七日，以便在古仲遠交付之支票
    兌現獲得票款資金後，才使其交付之支票兌現，雙方相互授受票據之目的，乃王
    炎成為協助古仲遠自第三人得到金錢融通而交付讓與支票，其法律性質即為學說
    上所謂之融通票據。按融通票據為融通當事人間，以融通資金為目的而授受票據
    ，且通常約定不使融通人實際支付票款，此種合意，為融通當事人間授受票據之
    原因，如被融通人持融通票據請求融通人支付票款，依票據法第十三條規定之反
    面解釋，融通人固得以此原因關係為抗辯，惟若被融通人將票據轉讓第三人取得
    資金，第三人以執票人之地位請求給付票款時，因不違反融通之約定，第三人僅
    知悉融通票據之事實，尚難謂係惡意取得，必須第三人不僅知其為融通票據，並
    且知悉該票據已不能達到融通目的，或被融通人必不能履行其與融通人之約定而
    仍取得票據時，始得認為係出於惡意而取得票據，而有票據法第十三條但書規定
    之適用。查古仲遠係於八十九年十月二十三日，簽發交付「利揚公司」名義，面
    額合計六百萬元之十紙支票，與王炎成相互交換而取得包括系爭四張支票在內之
    上訴人名義支票二十紙（每張三十萬元），隨後將該二十紙支票讓與被上訴人，
    被上訴人即於翌日（二十四日）交由台灣中小企業銀行代收，其中發票日期為九
    十年三月十九日、同年月二十九日、同年四月九日之十二張支票均有兌付，為兩
    造所陳明，並有上訴人所提已兌現支票影本及被上訴人所提代收票據記錄簿在卷
    可參。由被上訴人名義之支票，係發票日期在九十年四月十九日以後者才開始退
    票，可知古仲遠所交付王炎成之支票，其發票日期約為九十年四月十三日以後者
    ，始未獲付款，則被上訴人在八十九年十月二十三日（或二十四日）取得系爭四
    張支票時，縱使其知悉古仲遠與王炎成間上開「票換票」之約定，通常情形其亦
    無從預知在數個月之後，古仲遠必定不能履行約定給付票款。上訴人徒以被上訴
    人知悉王炎成與古仲遠間「票換票」之約定，抗辯被上訴人取得系爭支票係出於
    惡意，自無可採。
  (三)另票據法第十四條第二項規定，無對價或以不相當之對價取得票據者，不得享有
    優於其前手之權利。所謂不得享有優於其前手之權利，係指前手之權利如有瑕疵
    ，則取得人應繼受其瑕疵，人的抗辯並不中斷，如前手無權利時，則取得人並不
    能取得權利而言（最高法院六十八年台上字第三四二七號判例參照）。本件上訴
    人不得以他人即其後手王炎成與古仲遠間所得抗辯之事由，對抗古仲遠，故即使
    上訴人主張被上訴人係無對價，或以不相當之對價取得系爭支票屬實，上訴人亦
    無從執該等事由，以對抗被上訴人。上訴人據此抗辯被上訴人不得享有優於其前
    手之權利，其得拒絕付款云云，亦無可取。
  (四)至上訴人於原審言詞辯論前之九十年七月九日固曾具狀陳稱未收受繕本送達，無
    法答辯，而聲請於送達繕本後另訂期日，惟本件係被上訴人聲請核發支付命令，
    因上訴人異議而視為起訴，本院於送達支付命令正本時，即有支付命令聲請狀一
    併送達上訴人（由其同居人陳吉祥代收），有送達證書在卷可參。上訴人並無未
    受繕本送達之情事，其聲請送達繕本及另訂期日，顯非正當。原審依被上訴人之
    聲請為一造辯論之判決，程序上並無違誤。上訴人主張原審為一造辯論之判決，
    於法不合，不足為採。
五、惟上訴人抗辯被上訴人於九十年七月二十三日簽具承諾書，同意將包括系爭四張
    支票在內之一百七十三張支票交還上訴人之事實，有其所提承諾書在卷為證，並
    為被上訴人所自認。被上訴人雖辯稱：該承諾書係其遭受上訴人及王炎成唆使多
    名黑道人士之恐嚇、脅迫、挾持下所為，並非雙方喜悅，立於平等地位簽立，伊
    已於九十年七月十九日，依民法第九十二條第一項之規定，以存證信函向上訴人
    為撤銷該承諾書所為之意思表示，並經上訴人於翌日（二十日）收受在案，且該
    承諾書僅由伊一人簽名，未記載相對人，其內容為單獨之意思表示且無相對人，
    亦屬無效之意思表示，與和解契約須雙方意思合致有間，且為票載文義以外之證
    明方法，依票據行為文義性所為之解釋，自不執該承諾書對抗伊，退言之，上訴
    人或主張兩造同意以古仲遠簽發之退票及未到期支票換取上訴人名義之支票，或
    主張以十五支Ｔ－ＢＡＲ之所有權換取上訴人名義之支票，而簽立承諾書，乃係
    上訴人承諾以負擔新債務為清償方法，除伊不同意外，該古仲遠簽發之票據亦無
    兌現，十五支Ｔ－ＢＡＲ亦未交付，即難謂舊票據債務已消滅，伊持有系爭支票
    請求上訴人給付票款，為有理由等情。然查，
  (一)前揭承諾書載稱：「本人蘇美松前因債權債務問題，持有發票人甲○○共壹佰柒
    拾張支票，面額共新台幣伍仟零柒拾萬元正，付款銀行為台灣中小企業銀行北
    斗分行，票號如書後之附表。今因本人與發票人甲○○之間債權債務問題，經友
    人之協調下已圓滿處理清楚，本人與甲○○已無任何瓜葛。故本人願放棄上述全
    部支票之全部權利，並於簽定本書後三日內將上述壹佰柒拾張支票全部交還發
    票人甲○○。本承諾書為雙方喜悅協調訂定，恐口無憑，特立本書為憑。此給
    先生女士收執」等詞，雖未具體載明由何人收執，惟該承諾書係由王炎成與被上
    訴人協談後，經被上訴人當場簽署交給王炎成，其內容係就兩造間一百七十三張
    支票之債權債務關係所為，被上訴人並承諾於簽定後三日內將該等支票全部交還
    上訴人，顯然上訴人於該承諾書所為意思表示之相對人，可確定為是王炎成或上
    訴人（如上訴人有授權王炎成處理）。此觀被上訴人所提撤銷意思表示之存證信
    函，係寄給上訴人、王炎成及其經營之好品味食品有限公司益明。被上訴人辯稱
    該承諾書為無相對人之單獨的意思表示，依法無效云云，自無可取。
  (二)票據上之權利義務，悉應依票據記載之文字以為決定，票據債務人不得以票據上
    未記載之事項，對票據債權人有所抗辯，縱票據上之記載與實質關係不符，亦不
    許當事人以票據外之證明方法加以變更或補充，此為票據行為文義性。本件前開
    被上訴人簽署之承諾書，乃發票人之上訴人與執票人之被上訴人間，就雙方票據
    債權債務糾紛所為之約定，並未變更或補充系爭支票之文義，顯與票據行為之文
    義性無關，上訴人執此項其自己與被上訴人間所存之抗辯事由，對抗被上訴人，
    於法並無不合。被上訴人抗辯上訴人以該承諾書為證明方法，有違票據之文義性
    云云，殊非可採。
  (三)被上訴人主張遭王炎成等人恐嚇、脅迫或挾持，心生畏懼，方簽立前開承諾書之
    事實，為上訴人所否認。被上訴人所舉證人古仲遠於本院準備程序固為與被上訴
    人主張之事實相類之證言。惟古仲遠為兩造票據糾紛之始作俑者，並為系爭支票
    之背書人，為利害關係人，其證言難期公正，尚難遽以採信。上訴人所聲請之證
    人即土地代書張國龍於本院準備程序則證稱：前揭承諾書係當場由其代擬，當時
    並沒有強暴、脅迫的情事，承諾書附表為王炎成帶來的，該附表多出一筆三十五
    萬元支票，為被上訴人提議劃掉，被上訴人說沒有把票帶過來，才寫這份承諾書
    ，現場有很多人，係由兩方協調出來的等情。承諾書之見證人劉憲昌於兩造間本
    院北斗簡易庭九十年度斗簡字第二三○號等給付票款事件言詞辯論作證時，亦否
    認有脅迫被上訴人不簽字就不能離開之情事（參被上訴人所提該事件九十年十月
    三日言詞辯論筆錄影本）。即當時受被上訴人邀請陪同被上訴人到場之侯昆山（
    亦為承諾書之見證人），於檢察官偵查中亦陳稱：「九十年七月十日，蘇美松先
    委託王南新來處理甲○○及王炎成的債務，後來在十三日蘇美松叫我去向日葵茶
    坊，先到豐原會合，我就跟蘇美松及王南新一起到向日葵茶坊，協調蘇美松及王
    炎成與古仲遠的債務，結果當天沒有發生爭執，但在對帳時有一點出入，他們三
    人最後達成共識有簽一份協議書，由我當見證人。當時只有王炎成、劉憲昌、蘇
    美松、古仲遠及一個代書在場，並無其他兄弟。」等語（參上訴人所提台灣台中
    地方法院檢察署九十一年度偵字第二二五二八號不起訴處分書影本）。其中張國
    龍、劉憲昌為協同王炎成到場之人，固恐有迴護王炎成之虞，但侯昆山則係經被
    上訴人從台北邀請到場之人，被上訴人亦曾聲請傳訊到場作證（因未到場經被上
    訴人捨棄聲請），並無偏坦上訴人及王炎成之必要，其所為上開陳述，自堪認為
    與事實相符。再者，被上訴人簽署承諾書之地點「向日葵茶坊」二樓，設址在台
    中市○○路○段六號，當地人車往來頻繁，二樓包廂隔間為開放式，並非密閉式
    房間，有兩造分別提出之照片可稽，並經該茶坊之店長黃文進於檢察官偵查中證
    述無訛（參前揭不起訴處分書影本所載）。王炎成苟欲挾持被上訴人，脅迫被上
    訴人交還支票，衡情應將被上訴人帶往人煙稀少或較為隱密之處所行之，以免因
    雙方爭執或被上訴人呼救而被人發現，豈有可能選在台中市○○路向日葵茶坊人
    群聚集之開放式營業場所之理？另被上訴人所提台北市政府警察局大安分局瑞安
    派出所員警工作記錄簿影本（即其所謂的備案證明），係載：於九十年七月十八
    日下午十八時二十分時，被上訴人表示其與王炎成因有債務糾紛，王炎成來電表
    示要解決債務問題，且有不詳男子至其住處表示要解決，惟恐遭受不法侵害，先
    行到派出所備案等語，對於王炎成有何挾持脅迫伊簽立前開承諾書之事，隻字未
    提，僅因其主觀上認為恐遭不法侵害，先行備案而已。查被上訴人若確有被王炎
    成等人挾持脅迫簽立放棄金額逾五千萬元支票權利之情事，其損失不可謂不鉅，
    何以脫困後，不即時報請警察機關查辦不法？尤其於五日之後，被上訴人僅因其
    主觀上認為恐遭王炎成不法侵害，即斷然採取向警察派出所備案之措施，可知被
    上訴人絕非甘於受欺之人。然其竟於若干日（不超過一個星期）後，員警王台富
    、徐文德見上開員警工作記錄簿之記載，主動找其了解情況時，始向王台富二人
    陳訴被王炎成等人脅迫之情節，並於九十年七月底、八月初左右，連同古仲遠併
    由王台富等人製作檢舉流氓筆錄（對象為被上訴人指為綽號「米粉」之羅明文，
    嗣因被害人僅有被上訴人一案，而未繼續處理，以上參證人王台富、徐文德於本
    院準備程序之證述），亦甚為可疑。再參酌被上訴人竟又於九十二年四月二日，
    具狀對於當日陪同伊到向日葵茶坊之侯昆山提出刑事告訴，訴稱：侯昆山係代為
    處理伊與王炎成、甲○○之債權債務問題，詎於九十年七月十三日十二時三十分
    許，與王炎成等人同謀，在台中市○○路向日葵茶坊，強逼伊簽立承諾書等語（
    參前揭不起訴處分書所載），與其先前歷次準備書狀從未提及侯昆山與王炎成等
    人為共犯者，並以將聲請傳訊侯昆山作為其有利之證明方法者，大異其趣，被上
    訴人顯有意圖藉由刑事告訴，以處理其民事債務之嫌疑。至承諾書內並未載明被
    上訴人拋棄其票據上權利有無對待條件，係雙方約定內容如何之問題；被上訴人
    簽立承諾書後，參與協調王炎成與被上訴人間系爭支票債務糾紛之證人林辰彥律
    師，於本院北斗簡易庭九十年度斗簡字第二三○號等給付票款事件證稱：協調時
    ，被上訴人之妻有說承諾書是被上訴人遭人押走才簽的不算數等語（參前揭言詞
    辯論筆錄影本），係轉述其聽聞自被上訴人之妻之陳述，並非親見王炎成有何押
    人之不法行為，自均不足以作為被上訴人係被脅迫之論據。綜此各節，被上訴人
    抗辯前揭承諾書係其被脅迫所為，其已向上訴人撤銷該被脅迫所為之意思表示，
    該承諾書依法無效云云，亦無可取。
  (四)另依上訴人之主張，王炎成在被上訴人簽署前開承諾書時，同意要將十五支Ｔ－
    ＢＡＴ及古仲遠因票換票所簽發之支票一百張交付被上訴人，其中一百張支票已
    當場交付，十五支Ｔ－ＢＡＲ則必須在被上訴人交還包括系爭支票在內之一百七
    十三張支票之同時，始點交給被上訴人（被上訴人否認有此等約定），如果屬實
    ，而上訴人或王炎成迄今仍未將十五支Ｔ－ＢＡＲ交付被上訴人，充其量僅係當
    事者雙方各得否行使同時履行抗辯之問題，在彼等之約定（包括前開承諾書）未
    因撤銷、解除等原因失其效力前，被上訴人仍受其所簽署承諾書之拘束，負有交
    還上訴人包括系爭四張支票在內之一百七十三張支票，不得逕行對上訴人行使支
    票追索權。至所謂新債清償，係指因清償債務而對於債權人負擔新債務而言，被
    上訴人與王炎成或上訴人間前開返還支票、交付Ｔ－ＢＡＲ之約定，係就雙方票
    據債權債務關係相互讓步，以終止爭執之契約，與新債清償尚屬有間，此從被上
    訴人於承諾書上載明同意放棄一百七十三張支票之全部權利，並於三日內交還全
    部支票，而非以王炎成給付其古仲遠簽發之一百張支票及交付十五支Ｔ－ＢＡＲ
    作為支票債務之清償方法者即明。被上訴人抗辯在上訴人未履行該等義務之前，
    系爭票據債務並不消滅，尚非可取。況被上訴人根本否認其與王炎成或上訴人有
    此項約定，何來新債務可言？是以，被上訴人各該抗辯，均不足取。
六、按被上訴人簽署之前開承諾書，既載明被上訴人願意放棄系爭四張支票之全部權
    利，並於三日內交還為發票人之上訴人，被上訴人復不能證明該承諾書係被脅迫
    而為，其所為撤銷該承諾書之意思表示，自不生任何效力。則不論該承諾書之相
    對人究係王炎成，或上訴人，或兩者兼有，被上訴人均應受該承諾書之拘束，上
    訴人並得本於該承諾書，請求被上訴人交還系爭支票。被上訴人猶本於票據追索
    權，請求上訴人給付系爭票款一百二十萬元及其自提示日起之法定利息，於法即
    有未合。原審未及審酌上開承諾書之約定，而為上訴人敗訴之判決，並依職權宣
    告准予假執行，尚有未洽。上訴意旨，指摘原判決為不當，求予廢棄改判，為有
    理由，爰將原判決廢棄並改判如主文第二項所示。
據上論結，本件上訴為有理由，依民事訴訟法第四百三十六條之一第三項、第四百四
十九條第一項、第七十八條，判決如主文。
中      華      民      國    九十二    年      十      月     十五     日
                                  民事第二庭
                                      審判長法  官  何 志 通
                                            法  官  羅 秀 緞
                                            法  官  陳 瑞 水
右為正本係照原本作成。
本判決不得上訴。
中      華      民      國    九十二    年      十      月     十七     日
                                        法院書記官  楊 筱 惠


司法院資訊處製作；財團法人民間司法改革基金會備份。
